臺灣高雄地方法院民事判決　　　　　　　95年度訴字第104號
 原　　　告　乙○○
 訴訟代理人　陳俊偉律師
 被　　　告　甲○○○
上列當事人間返還款項事件，本院於民國95年4月28日言詞辯論
終結，判決如下：
      主　　　文
原告之訴及假執行之聲請均駁回。
訴訟費用由原告負擔。
      事實及理由
一、原告主張：兩造於民國46年間結婚，65年1 月4 日其以被告
    名義買受坐落高雄縣仁武鄉○○段25之9 號 (重測前為灣內
    段342 之9 號)土 地及其上門牌高雄縣仁武鄉○○路4 之7
    號房屋 (下稱系爭房地)，依74年6 月3 日修正前民法親屬
    1013 、1016 、1017條規定，為聯合財產，所有權仍為其所
    有；又系爭房地為其買受，借用被告名義登記，兩造間有信
    託關係，被告未經同意於94年10月7 日以新台幣 (下同
    )3,800,000 元 出賣予訴外人黃建介，信託關係因標的物出
    賣而不存在；又縱系爭房地為聯合財產，依民法第1017條第
    1 項應為夫妻共有，原告亦得依共有關係請求分割後一半價
    金；原告自得請求返還價款，僅請求其中1,000,000 元。並
    聲明：(一)被告應給付原告1,000,000 元及自起訴狀繕本送達
    翌日起至清償日止，按年息5%計算之利息。(二)願供擔保請准
    宣告假執行。
二、被告則以：系爭房地在65年即登記為其名義所有，縱為原告
    出資，依85年9 月6 日修正民法親屬編施行法第6 之1 條規
    定，應屬其原有財產，其既有所有權自得處分，民法第
    1018條定有明文。況系爭房地係其出資購買，77年間重劃差
    額地價亦由其支付，又系爭房地由原告出租所得均私自花用
    ；另被告否認有信託關係存在。並聲明：原告之訴及假執行
    之聲請均駁回。
三、本件經協商整理爭點：
    兩造不爭執事項：
  (一)系爭仁武鄉○○段259 號土地及地上建物（門牌仁武鄉○○
    路4 之7 號）均自65年4 月1 日起即登記為被告名義所有，
    迄94年10月7 日始以買賣為原因，移轉登記為訴外人黃建介
    名義所有，買賣價金為3,800,000 元。
  (二)兩造現仍為夫妻。
  (三)系爭房地之相關重劃負擔總費用證明書、分期付款繳納名義
    人、差額地價繳納之通知函、土地價款收入專戶繳款書之名
    義人均為被告。
    兩造爭執事項：
    原告主張其為系爭房地所有權人，請求被告給付出賣系爭房
    地價金中之1,000,000 元，有無理由？
四、本院判斷意見如下：
  (一)按「夫或妻之財產分為婚前財產與婚後財產，由夫妻各自所
    有。不能證明為婚前或婚後財產者，推定為婚後財產；不能
    證明為夫或妻所有之財產，推定為夫妻共有。夫或妻婚前財
    產，於婚姻關係存續中所生之孳息，視為婚後財產。夫妻以
    契約訂立夫妻財產制後，於婚姻關係存續中改用法定財產制
    者，其改用前之財產視為婚前財產。」民法第1017條定有明
    文；而該條修正立法理由: 為貫徹男女平等之原則，並維持
    聯合財產制之精神，夫妻原有財產之範圍，應求一致。舊法
    本條第一項對於妻之原有財產僅以繼承或其他無償取得者為
    限，而夫之原有財產範圍則並無限制，顯欠平衡，爰予修正
    ，使夫妻原有財產之範圍完全相同。舊法本條第二項規定聯
    合財產中不屬於妻之原有財產部分均屬夫所有，似有違男女
    平等原則，爰予刪除。除第一項已明定夫或妻之原有財產各
    保有其所有權外，關於聯合財產中不能證明誰屬之財產，於
    第二項規定「聯合財產中，不能證明為夫或妻所有之財產，
    推定為夫妻共有之原有財產。」以杜爭議。此之所謂共有，
    係指分別共有而言，蓋於聯合財產制，夫妻之原有財產既各
    保有所有權，則共有情形並非常態，規定為分別共有，對於
    夫妻家庭經濟生活，亦不致有所影響。修正後之本條第一項
    既規定夫或妻於婚姻關係存續中取得之財產，為夫或妻之原
    有財產，各保有其所有權，則妻之原有財產所生之孳息，當
    然歸屬於妻，舊法本條第三項規定，與修正後第一項之原則
    有違，自應予以刪除。又「中華民國七十四年六月四日以前
    「中華民國七十四年六月四日以前結婚，並適用聯合財產制
    之夫妻，於婚姻關係存續中以妻之名義在同日以前取得不動
    產，而有左列情形之一者，於本施行法中華民國八十五年九
    月六日修正生效一年後，適用中華民國七十四年民法親屬編
    修正後之第一千零十七條規定：一、婚姻關係尚存續中且該
    不動產仍以妻之名義登記者。二、夫妻已離婚而該不動產仍
    以妻之名義登記者。」、「中華民國九十一年民法親屬編修
    正前適用聯合財產制之夫妻，其特有財產或結婚時之原有財
    產，於修正施行後視為夫或妻之婚前財產；婚姻關係存續中
    取得之原有財產，於修正施行後視為夫或妻之婚後財產。」
    ，民法親屬篇施行法第6 條之1 、2 亦分別定有明文。
  (二)上開立法訂定一年之過渡期間，在85年9 月25日公佈施行，
    於86年9 月27日前之1 年緩衝期間（即85年9 月27日至86年
    9 月26日）內，得由夫妻重新認定財產之歸屬，施行1 年後
    ，則一體適用新法民法第1017條，配合登記制度並維護妻之
    權益，以土地登記認定所有權歸屬。因此，有關民法親屬編
    施行法第6 條之1 之適用，應於其生效時，適用於「聯合財
    產制之夫妻，於婚姻關係存續中以妻之名義在同日以前取得
    不動產」。民法親屬編施行法第6 條之1 既自85年9 月27日
    生效，則聯合財產制之夫妻，於婚姻關係存續中以妻之名義
    在同日以前取得不動產，夫欲訴請更名登記為夫所有，須於
    86 年9月27日前之1 年緩衝期間（即85年9 月27日至86年9
    月26日）主張，否則應一體適用修正後民法第1017條之規定
    ，配合登記制度並維護妻之權益，以土地登記認定所有權歸
    屬。系爭房地自65年4 月1 日起即登記為被告名義，迄94年
    10月7 日始由被告以買賣為原因移轉登記為訴外人黃建介名
    義所有等情，為兩造所不爭執，並有土地及建物謄本可參，
    足認原告並未在上開法定1 年之緩衝期間訴請更名登記為其
    所有，依上開法條及修正立法意旨，應認系爭房地為被告所
    有甚明。
  (三)原告另主張系爭房地為其買受，借用被告名義登記，兩造間
    有信託關係存在；惟按稱信託者，謂委託人將財產權移轉或
    為其他處分，使受託人依信託本旨，為受益人之利益或為特
    定之目的，管理或處分信託財產之關係。故受託人對於信託
    財產必有為管理或處分之權限或事實，始為信託關係。借名
    登記，其登記名義人若僅單純出借名義，對於登記之標的物
    或權利並無任何管理處分之實者，應屬於另一種無名契約性
    質，非為信託關係。是借名與信託登記為兩不同之法律關係
    ，原告主張因借用被告名義登記而有信託關係存在，所述已
    難認為有理由；況原告就所謂借用被告名義登記或信託關係
    存在之主張，亦未提出任何積極證據以為證明，此部分主張
    亦無理由。
  (四)是原告主張其為系爭房地所有權人，依夫妻共有關係請求被
    告依分割後給付一半價款，即被告出賣系爭房地價款中之
    1,000,000 元，並無理由。
五、綜上所述，原告本於夫妻共有、信託、借名登記之法律關係
    ，請求被告給付出賣系爭房地價款中之1,000,000 元，於法
    並無依據，應予駁回。又原告既受敗訴判決，其假執行之聲
    請亦所失依附，應併予駁回。
六、據上論結：本件原告之訴為無理由，爰依民事訴訟法第78條
    ，判決如主文。
中　　華　　民　　國　　94　　年　　5 　　月　　12　　日
                  民事第一庭   法　官　 林玉心
正本係照原本作成。
如不服本判決，應於送達後20日內，向本院提出上訴狀並表明上
訴理由，如於本判決宣示後送達前提起上訴者，應於判決送達後
10日內補提上訴理由書（須附繕本）。
中　　華　　民　　國　　95　　年　　5 　　月　　12　　日
                                書記官　陳家宏
